【裁判字號】    99,上易,190
【裁判日期】    990323
【裁判案由】    妨害名譽
【裁判全文】
                  臺灣高等法院刑事判決
上  訴  人
即  被  告  乙○○
上列上訴人因妨害名譽案件，不服臺灣臺北地方法院98年度易字
第2936號，中華民國98年12月28日第一審判決（檢察官聲請簡易
判決處刑案號：臺灣臺北地方法院檢察署98年度偵字第16275號
），提起上訴，本院判決如下：
    主  文
上訴駁回。
    事  實
一、乙○○與甲○○為姑嫂關係，且比鄰而居（彼等之住宅門牌
    號碼雖分別為臺北市○○路397巷7弄40號及同巷弄42號，然
    係共用同一庭院及對外出入大門），因雙方多次纏訟而素有
    嫌隙。乙○○於民國（下同）98年3月17日凌晨1時許，透過
    監視器認甲○○自外返回臺北市○○路397巷7弄42號1樓住
    處時，有擅自開啟乙○○信箱之情形，竟自家中跑出，在不
    特定人得以共見共聞之庭院內，以「搞了一堆男人，一個接
    著一個搞」及「下三濫」等客觀上足以貶損侮辱他人之詞辱
    罵甲○○，貶損甲○○之人格及社會評價。
二、案經甲○○告訴，由臺灣臺北地方法院檢察署檢察官偵查聲
    請簡易判決處刑。
    理  由
壹、有罪部分
一、上訴人即被告乙○○固不否認有於上開時、地與告訴人甲○
    ○發生爭執，惟矢口否認有何公然侮辱犯行，辯稱：伊當天
    沒有說上開言語，甲○○提出之錄影內容可能不是當天的。
    且縱認伊有對甲○○為上開言語，伊亦係根據事實所為之陳
    述，並沒有辱罵她的意思云云。經查：
(一)、證人甲○○於原審審理時證稱：「被告當時有罵伊『下三濫
    』、『男人搞了一堆』，提出之錄影內容是案發當天所錄。
    」（見原審卷第35頁）。證人鄒根炎於原審審理時亦證稱：
    「伊當天是和甲○○從外面回來，被告就從家裡出來一直問
    甲○○為何要偷開她的信箱，另外還說她下三濫、男人搞了
    一個又一個，一直重複罵這些。因為被告常常罵，我們才進
    去拿錄影機出來蒐證。」（見原審卷第37頁背面）。且經原
    審當庭勘驗甲○○提出之錄音光碟，在檔案二第12秒左右錄
    得被告說「搞了一堆男人，一個接著一個搞」，在檔案五第
    20秒左右被告提到「下三濫」，此有原審勘驗筆錄在卷可憑
    （見原審卷第44頁背面），而被告於本院審理時亦自承確有
    為上開言語（見本院審判筆錄）。是被告有於上揭時地對甲
    ○○為上開言詞之事實，堪以認定。
(二)、又被告前揭言語，就一般具有知識之人對於此等意思表達之
    認知，實有輕蔑、揶揄他人私生活不檢點之意，已有使相對
    人心生難堪、人格受辱之情，難謂係單純就其見聞所為之描
    述，應認已貶抑甲○○於社會生活之評價。被告以其陳述之
    內容與事實相符，並無侮辱之意置辯，係屬卸責之詞，並無
    足採。被告於公眾得出入之場所公然所為之上開言詞，有損
    害甲○○名譽之故意，亦堪認定。本件事證明確，被告犯行
    堪以認定。
二、核被告所為，係犯刑法第309條第1項之公然侮辱罪。被告在
    時間密接之情形下，接續辱罵甲○○「搞了一堆男人，一個
    接著一個搞」、「下三濫」，係在單一犯意下之接續2次侮
    辱行為，應為接續犯，而以單純一罪論處。
三、原審審酌被告前曾因對甲○○之公然侮辱犯行遭判刑確定，
    卻仍不知悔改，再次謾罵甲○○，且犯後未見悔意，行為確
    有不該，惟念其係因自認甲○○擅自開啟信箱，始有此一衝
    動行為，並參酌被告之知識程度、生活狀況、犯罪所生之危
    害及被告與甲○○間之關係等一切情狀，適用法第309條第1
    項、第41條第1項前段，刑法施行法第1條之1，判決被告拘
    役40日，並諭知如易科罰金時，以新臺幣1仟元折算1日之標
    準，再就被告所為「賊性難改」等語無法證明被告係出於侮
    辱之故意所為，而不另為無罪之諭知（詳如下述）。經核並
    無不合。又被告行為後，修正之刑法第41條自98年9月1日起
    施行，本次修正係針對被判處6月以下有期徒刑及拘役確定
    之人，於執行時，本得聲請易科罰金，而未聲請易科罰金時
    ，得改為聲請易服社會勞動，此乃檢察官執行時所應處理之
    事項，非係刑罰法律有變更，自毋庸為新舊法之比較，併此
    敘明。
四、被告提起上訴否認有侮辱之故意，為無理由，應予駁回。
貳、不另為無罪諭知部分：
一、公訴意旨另以：乙○○於上揭時地有以「賊性難改」一語辱
    罵甲○○，因認乙○○此部分犯行亦構成刑法第309條第1項
    之公然侮辱罪嫌云云。
二、經查：
(一)、被告自始一再供稱確有當場透過監視器眼見甲○○擅自開啟
    伊信箱。雖甲○○否認有此事實，然甲○○若有擅自開啟被
    告信箱之行為，本屬不光彩之事，甲○○縱有否認，亦不足
    奇，故可否僅憑甲○○否認此事即認被告所辯確屬不實，本
    非無疑。且參以本案事發於凌晨1時許，社區出入人數較少
    ，苟被告有欲藉由誣指甲○○擅自開啟信箱而加以辱罵之意
    ，當可選擇於白天出入人數較多之時為之，應無處心積慮於
    半夜為此行為之必要。
(二)、又經原審當庭勘驗被告提出其他日期之錄影光碟，其結果為
    ：有一女子開啟大門後，以鑰匙開啟第二層從右數來第三個
    信箱，該信箱內有諸多信件，該女子即將該信箱內其中三樣
    信件或廣告紙放入最右下角的信箱裡，有原審勘驗筆錄附卷
    可稽（見原審卷第45頁）。而上開女子即為甲○○，最右下
    角之信箱則為被告之信箱等事實，業據被告及甲○○分別於
    原審審理時所自承（見原審卷第45頁），堪認甲○○確曾有
    擅自放置信件或廣告紙至被告信箱之不當行為。此雖不足證
    明甲○○當日確有擅自開啟被告信箱之行為，然參以雙方積
    怨已久等因素，則甲○○是否必然無被告所指於案發當日擅
    自開啟被告信箱之行為，即有疑義。
(三)、而一般社會語言中之「賊」，除可指竊取物品之人外，並非
    不可理解為未經許可而擅自動用他人物品之人。甚至所謂之
    「賊性難改」，則係指「邪曲」、「機詐」之人，亦有教育
    部重編國語辭典修訂本1紙在卷可查（見原審卷第64頁），
    堪認「賊性」一詞，並非單純僅指犯刑法竊盜罪之人。又甲
    ○○確曾因違反家庭暴力防治法及偽造文書與妨害自由等案
    件經法院判刑確定，並因涉嫌竊盜案件經檢察官起訴而由法
    院判決無罪確定等事實，有本院甲○○之前案紀錄表在卷可
    查（見原審卷第65-67頁）。另被告在認甲○○有擅自開啟
    信箱之行為後，係多次出言質問甲○○為何如此作為，而非
    單以「賊性難改」一詞辱罵甲○○之事實，亦經證人鄒根炎
    於原審證述明確（見原審卷第37頁背面），堪認被告在出言
    「賊性難改」之際，係有指責甲○○之意。
(四)、從而，在被告與甲○○纏訟多時而明知甲○○有上開前科之
    情形下，被告透過監視器認甲○○有擅自開啟其信箱而當場
    指責甲○○「賊性難改」，若無其他積極事證，縱被告之行
    為係有誤認，亦難逕認被告確有謾罵或傳述不實事件之意。
三、綜上所述，公訴人無法證明被告係以侮辱或誹謗之意出言「
    賊性難改」辱罵甲○○，尚難逕以刑法相繩，惟聲請意旨認
    此部分與上開論罪科刑部分具實質上一罪關係，爰不另為無
    罪諭知。
據上論斷，應依刑事訴訟法第368條，判決如主文。
本案經檢察官張秋雲到庭執行職務。
中    華    民    國    99    年    3     月    23    日
                  刑事第六庭審判長  法  官  林明俊
                                    法  官  郭豫珍
                                    法  官  何信慶
以上正本證明與原本無異。
不得上訴。
                                    書記官  蕭詩穎
中    華    民    國    99    年    3     月    25    日
附錄本案論罪科刑法條全文
刑法第309條第1項
公然侮辱人者，處拘役或3百元以下罰金。

司法院資訊處製作；財團法人民間司法改革基金會備份。
